臺灣嘉義地方法院刑事判決　　　　　　　 96年度訴字第418號
公　訴　人　臺灣嘉義地方法院檢察署檢察官
被　　　告　甲○○
選任辯護人　湯光民律師
　　　　　　李昶欣律師
上列被告因殺人未遂等案件，經檢察官提起公訴（96年度偵字第
331號），本院判決如下：
    主  文
甲○○殺人未遂，處有期徒刑參年陸月。並於刑之執行完畢或赦
免後，令入相當處所，施以監護壹年。
    事  實
一、甲○○為侯丁賀之子，為家庭暴力防治法第三條第三款所稱
    之家庭成員，因藥物性精神病，有被害妄想、合併出現幻覺
    等症狀，致其辨識行為違法之能力，顯著減低；其於九十五
    年十二月三十一日下午一時十三分許，駕駛其母蔡秀月所有
    之車牌號碼A5－9936號汽車，行經嘉義縣朴子市竹村里朴子
    工業區前時，見嘉義縣警察局朴子分局朴子派出所警員乙○
    ○穿著警用外套、騎乘車牌號碼ORA－496號警用機車同向在
    前，因疑其父於十餘日前對其下毒，乃構思殺警奪槍備以殺
    害其父，竟萌殺機，其明知以機車遭汽車高速追撞而人車倒
    地後，人體全身部位、器官因受重創或大量出血，當足以奪
    人性命，竟枉顧於此，仍基於殺人故意及為自己不法所有之
    意圖，謀欲追撞劫槍，供作預備殺害其父工具，自後追撞警
    用機車未倒，乙○○察覺有異，急以蛇行、超速行駛方式沿
    路躲避追撞，途經上開分局竹村派出所前，仍因車速太快、
    後有甲○○開車緊跟，不及入內而改沿省道台十九線公路由
    南往北車道逆向行駛，迨至同市德家里十鄰九九號前，因該
    處為死巷，乙○○緊急煞車停下時，遭甲○○所駕汽車自後
    衝撞致人、車倒地，甲○○旋下車表明奪槍，並對欲逃離之
    乙○○強拉警用外套持續毆打前胸及背部成傷，以前揭強暴
    方式，至使乙○○不能抗拒，嗣二人持續拉扯間，乙○○因
    見甲○○並無同夥前來，起意獨力制伏，始於該日下午一時
    四十分許，將甲○○制伏逮捕，殺人及強盜行為致未得逞，
    殺害侯丁賀計畫，止於預備階段。
二、案經乙○○訴由嘉義縣警察局朴子分局報告臺灣嘉義地方法
    院檢察署檢察官偵查起訴。
    理  由
一、本件被告甲○○及辯護人於言詞辯論終結前，對於警卷、偵
    查卷及本院卷內，侯丁賀、乙○○之警詢及偵訊筆錄，及所
    有傳聞證據，均同意為證據方法，且對證據能力，未為異議
    。被告於本院審理時承認所有起訴罪名（本院卷第45頁），
    且於準備程序及審理時均有選任辯護人，審理過程復就各該
    證據進行辯論，前述證據復無顯不可信之情況，本院審酌採
    納該等傳聞證據，無礙被告與辯護人等於程序上之彈劾詰問
    權利，認前開傳聞證據（侯丁賀在檢察官前未具結之偵訊筆
    錄，依法未具證據能力，應予排除），因而合於刑事訴訟法
    第一百五十九條之二、之四、之五等規定，因而具備證據能
    力，合先敘明。
二、訊據被告坦承於前揭時、地因欲殺警奪槍備以殺父而開車追
    撞及毆打乙○○成傷等情不諱，其雖承認起訴罪名，惟辯稱
    ：想殺害其父係突然想法，在公路時第一次撞擊乙○○機車
    未倒地、在死巷處未撞倒乙○○機車而係其自行倒地、亦未
    拉扯警用外套云云（本院卷第50、52頁），經查：
（一）上揭事實，為被告於警詢時自白不諱，核與證人即被害人
      乙○○於警詢時指證情節相符，復有被害人於行政院衛生
      署署立朴子醫院診斷證明書、車輛及外套照片八幀、搜索
      經過報告書附卷可憑；自前揭照片觀之，被害人所駕警用
      機車左後照後鏡毀損折斷（警卷第18頁）、被告所駕汽車
      前保險桿處則有追撞所留刮擦痕（警卷第17頁），核與追
      撞倒地情狀相符，倘被害人人車於死巷處未遭撞及，何以
      肇致左照後鏡毀損折斷？況自其鏡身支架整體折斷結果，
      足見受撞擊力道之猛烈！遑論被告於警詢時即坦承：警用
      機車遭撞倒後左照後鏡斷裂一情甚明（警卷第7頁），其
      辯稱未撞致人車倒地云云，顯無足採；又警用外套警察識
      別牌處上方遭撕裂一情，亦足徵係遭猛力撕扯，與被害人
      指訴係下車欲逃離時遭被告拉扯阻止離去情狀相符，被告
      猶稱未拉扯其外套云云，自屬無稽；參以被害人更因之受
      有診斷證明書所載「腹部挫傷瘀血、背部紅腫痛、右手第
      五手指指甲裂傷出血」之傷害（警卷第15頁），在在足徵
      被告圖為不法所有，所接續實施追撞、毆打、毀衣等強暴
      手段，達至使人不能抗拒程度甚明。至被告嗣為被害人發
      見僅隻身行劫，反遭制伏，不過係著手強暴行為後強盜未
      遂問題，仍無妨其著手強盜及預備殺害其父之事實認定。
（二）又被告既公然以前揭強暴手段，白晝公然行兇、追逐公路
      以謀劫警槍，斷非率意一時偶為、或僅屬妄想被害所為病
      徵表現，而係依計畫謀議為之，佐以其警詢時供述因案發
      日十餘日前懷疑其父對其下毒而生殺害其父動機、案發日
      見警員始思殺警奪槍、備以殺害其父，是其先、後所萌生
      對其父侯丁賀及警員乙○○之殺人動機，灼然真實可明。
      被告辯稱殺害其父係突然之想法云云（本院卷第50頁），
      自無足採；至於被告於案發十餘日前僅有殺害其父動機之
      萌生，迨對被害人為劫槍殺人行為時，始為預備殺害其父
      行為階段，辯護人認起訴書有記載被告於案發十餘日前已
      為殺害其父之預備行為云云（本院卷第45頁），顯有誤會
      ，併予敘明。
（三）按刑法上殺人罪與傷害人致死罪之區別，本視加害人有無
      殺意為斷，被害人所受之傷害程度，固不能據為認定有無
      殺意之唯一標準，但加害人之下手情形如何，於審究犯意
      方面，仍不失為重要參考資料。最高法院著有二十年非字
      第一○四號判例可資佐參。查本件被告所欲奪取之警槍，
      倘遭擊發射中即足生致命結果，被告意欲殺警奪槍備以殺
      害其父，其出於殺害其父之故意甚明；又常人機車騎乘之
      際倘遭汽車高速追撞，全身部位、器官極可能因直接遭車
      身或人車倒地後撞及地面，足致重創或大量出血過多死亡
      ，此乃眾所周知事實，依被告高職畢業智識程度之人，應
      具此常識無疑，被告於審理時亦供稱：開車撞人可能導致
      被害人死亡結果等語（本院卷第54頁）；被告竟枉顧於此
      ，以公然駕車追撞之手段，接續高速追撞乙○○所騎車，
      佐以被害人行經派出所仍不及入內求援、冒險逆向行駛等
      情狀，在在足徵被告駕車追撞時速度極快，可證被告殺意
      之堅，其於死巷處撞致被害人人、車倒地及照後鏡折斷，
      益顯其追撞力道之猛；被告倘非出於殺人劫槍犯意，何須
      公然高速追撞且接續為之？其明知追撞行為足以致被害人
      於死（本院卷第54頁），仍接續對被害人為之，有意使被
      害人發生死亡之結果，其明知仍有意使其發生，足認被告
      確有殺害被害人之故意，亦屬無疑。
（四）綜上事證，被告前開所辯，均無足採信，自白部分又經核
      與事實相符，要屬無疑，本件事證明確，被告犯行均堪認
      定。
三、被告所為殺害直系血親尊親屬行為，係在預備階段中，係犯
    刑法第二百七十二條第三項預備殺害直系血親尊親屬罪，被
    告雖已著手強盜、殺人行為之實施，惟未生既遂結果，其犯
    罪尚屬未遂，所為係犯刑法第二百七十一條第二項、第一項
    之殺人未遂罪、同法第三百二十八條第四項、第一項強盜未
    遂罪。又按刑法上所謂「不能未遂」，係指行為僅具主觀抽
    象危險，而在客觀事實上並無具體危險，致根本不能完成犯
    罪者，始足稱之；倘已著手於犯罪行為之實行而不遂者，若
    其行為本有客觀危險性，而其不能完成犯罪由外部（或意外
    ）障礙時，皆謂之「普通未遂」或稱「障礙未遂」（最高法
    院七十五年台上字第六○○六號判決意旨參照），惟被告計
    畫劫取警槍，著手強暴行為已至使被害人不能抗拒程度，其
    客觀上對財物之強盜行為顯有具體危險，至被害人身為制服
    警員，配有警槍執勤為客觀事理之常，其著警服、騎警車而
    僅因甫下班而未配帶槍枝於身，雖在被告意料之外，客觀上
    仍無足解免前揭具體危險，而仍屬普通未遂無疑，辯護人認
    被告強盜行為應適用不能犯規定云云，當屬無據。是被告強
    盜行為與殺人行為均應依刑法第二十五條第二項規定，按既
    遂犯之刑減輕之。按被告為侯丁賀之子，有戶籍謄本為憑，
    屬直系血親，為家庭暴力防治法第三條第三款規定家庭成員
    。被告對其家庭成員故意「實施」身體上不法侵害之家庭暴
    力行為而成立刑法預備殺害直系血親尊親屬罪，所為核屬家
    庭暴力防治法第二條第二款家庭暴力罪。被告於時空密接情
    況下，接續為強盜、殺人、預備殺害直系血親尊親屬犯行要
    件之數舉動，其一接續行為同時致二人法益受侵害，一行為
    觸犯三相異罪名，為異種想像競合犯，應依刑法第五十五條
    規定從其情節較重之殺人未遂罪處斷。又本件被告精神狀態
    經檢察官將被告送請財團法人天主教聖馬爾定醫院鑑定結果
    ，該院綜合被告個人史及病史、身體檢查及腦波檢查、心理
    測驗、智力測驗及精神狀態檢查結果，認為：被告因藥物性
    精神病，有被害妄想、同時合併出現幻覺等症狀，案發時受
    其症狀影響，致其辨識能力，嚴重受損，有該院九十六年四
    月二日（九六）嘉基醫字第○三八九號函附之精神鑑定報告
    書在卷可查（偵卷第41至45頁）；參諸被告雖於本院訊問中
    對於犯案當時情形大致承認，對案情雖大致能完全陳述，然
    表達能力尚可，部分須依賴律師回答，於本院審理中其陳述
    、對答有遲緩或不能針對問題回答情形，其心智缺陷致辨識
    行為違法或依其辨識而行為之能力，雖未達不能辨識，然顯
    著減低，尚非完全欠缺，辯護人主張係完全欠缺云云，顯無
    所據而不足採，爰依刑法第十九條第二項規定，遞減輕其刑
    。
四、爰審酌被告前曾犯罪遭判處罪刑（有臺灣嘉義地方法院檢察
    署刑案資料查註紀錄表及臺灣高等法院被告前案紀錄表各一
    份附卷可按）、素行尚佳；因妄生被害及劫槍殺人動機及目
    的，與被害人關係、未受有刺激、白晝公然行劫、殺人之手
    段；依其陳述，其高職畢業之智識程度、其未婚無子女、無
    業之生活狀況；犯後坦承大部分犯行，但承認罪名，態度尚
    佳，被害人侯丁賀不追究等一切情狀，量處如主文所示之刑
    ，以示懲儆。
五、按有刑法第十九條第二項之原因，其情狀足認有再犯或有危
    害公共安全之虞時，於刑之執行完畢或赦免後，令入相當處
    所，施以監護。但必要時，得於刑之執行前為之。前二項之
    期間為五年以下。為刑法第八十七條第二、三項明文；本院
    審酌被告精神狀態及其被害妄想合併幻覺病徵、有不當攻擊
    行為，有再犯攻擊犯行之虞，併參酌上開精神鑑定報告書認
    被告精神症狀，應接受積極精神治療之建議（偵卷第45 頁
    ），為改善其精神狀態，俾免再有攻擊犯行發生，乃認為有
    宣告付保安處分之必要，爰依前開規定，諭知被告於刑之執
    行完畢或赦免後，令入相當處所，施以監護一年。
據上論斷，應依刑事訴訟法第二百九十九條第一項前段，刑法第
二百七十一條第二項、第一項、第二百七十二條第三項、第一項
、第三百二十八條第四項、第一項、第二十五條第二項、第十九
條第二項、第八十七條第二項、第三項，判決如主文。
本案經檢察官蔡彥守到庭執行職務
中　　華　　民　　國　　96　　年　　6 　　月　　28　　日
                  刑事第一庭審判長法　官　許進國
                                  法  官  曾宏揚
                                  法  官  蔡廷宜
上列正本證明與原本無異。
如不服本判決，應於判決送達後10日內向本院提出上訴狀（應附
繕本）。告訴人或被害人如對於本判決不服者，應具備理由請求
檢察官上訴，其上訴期間之計算係以檢察官收受判決正本之日期
為準。
中　　華　　民　　國　　96　　年　　6 　　月　　28　　日
                             　　書記官　蕭琪男
附錄論罪法條全文：
中華民國刑法第271條
(普通殺人罪)
殺人者，處死刑、無期徒刑或 10 年以上有期徒刑。
前項之未遂犯罰之。
預備犯第 1 項之罪者，處 2 年以下有期徒刑。
中華民國刑法第272條
（殺直系血親尊親屬罪）
殺直系血親尊親屬者，處死刑或無期徒刑。
前項之未遂犯罰之。
預備犯第 1 項之罪者，處 3 年以下有期徒刑。
中華民國刑法第328條
（普通強盜罪）
意圖為自己或第三人不法之所有，以強暴、脅迫、藥劑、催眠術
或他法，至使不能抗拒，而取他人之物或使其交付者，為強盜罪
，處5年以上有期徒刑。
以前項方法得財產上不法之利益或使第三人得之者，亦同。
犯強盜罪因而致人於死者，處死刑、無期徒刑或10年以上有期徒
刑；致重傷者，處無期徒刑或7年以上有期徒刑。
第 1 項及第 2 項之未遂犯罰之。
預備犯強盜罪者，處1年以下有期徒刑、拘役或3千元以下罰金。
